【裁判字號】    98,勞上易,66
【裁判日期】    980831
【裁判案由】    給付資遣費等
【裁判全文】
臺灣高等法院民事判決                98年度勞上易字第66號
上  訴  人  文強國際企業股份有限公司
法定代理人  甲○○
訴訟代理人  柯清貴律師
複代理人    賴俊榮律師
被上訴人    丙○○
            乙○○
            丁○○
            戊○○
上列四人共同
訴訟代理人  邱昱宇律師
上列當事人間請求給付資遣費等事件，上訴人對於中華民國98年
4月30日臺灣板橋地方法院97年度勞訴字第83號第一審判決提起
上訴，本院於98年8月25日言詞辯論終結，判決如下：
    主  文
上訴駁回。
第二審訴訟費用由上訴人負擔。
    事實及理由
一、被上訴人起訴主張：
  (一)被上訴人丙○○於民國（下同）76年7月1日進入天才文化事
    業股份有限公司（下稱天才公司），81年7月1日轉至利苔股
    份有限公司（下稱利苔公司），87年11月30日轉至上訴人公
    司上班。上訴人公司承認被上訴人丙○○年資自76年7月1日
    起算。嗣於97年3月間因被上訴人邱美英服務之台北忠孝館
    按獲上訴人公司副理己○○告知將撤櫃，工作至3月底，上
    訴人公司將發給離職證明辦理資遣。事後又請被上訴人丙○
    ○協助工作再延至4月11日。即本件既係上訴人以業務減縮
    為由，於97年4月11日終止與被上訴人丙○○之勞動契約關
    係，被上訴人丙○○自得依勞動基準法（下稱勞基法）第17
    條規定請求上訴人給付資遣費。即自76年7月1日起至97年4
    月11日止（年資20年又10個月），應發給相當於20又10/12
    個月之平均工資（以平均工資每月新臺幣（下同）35,950元
    計）及30日預告工資合計784,908元。退步言之，倘認上訴
    人並未於97年4月11日以業務減縮為由資遣，則上訴人於97
    年4月25日以存證信函通知被上訴人丙○○改換工作地點至
    中壢上班部分（被上訴人丙○○於97年4月28日收受），既
    因違反調動原則而符合勞基法第14條第1項第6款規定，並經
    被上訴人丙○○於97年4月29日以前開事由寄發存證信函通
    知上訴人解除契約（上訴人於同年月30日收受），於法亦屬
    有據，並得請求同前述之資遣費。
  (二)被上訴人乙○○於85年5月19日至利苔公司，87年11月30日
    轉至上訴人公司上班，上訴人公司則承認被上訴人乙○○年
    資自75年5月19日起算。嗣同前述於97年3月間因被上訴人乙
    ○○服務之台北忠孝館接獲上訴人公司副理己○○告知將撤
    櫃，工作至3月底，上訴人公司將發給離職證明辦理資遣。
    即本件既係上訴人以業務減縮為由，於97年3月31日終止與
    被上訴人乙○○之勞動契約關係，其自得依勞基法第17條規
    定請求上訴人給付資遣費。即自85年5月19日起至97年3月31
    日止（年資11年又11個月），應發給相當於11又11/12個月
    之平均工資（以平均工資每月27,600元計）及30日預告工資
    合計32萬8,900元。
  (三)被上訴人丁○○則自94年10月1日起受僱於上訴人公司；被
    上訴人戊○○則自91年2月26日起受僱於上訴人公司，二人
    均任台北新光站前店店長。嗣於97年4月8日因前服務地點台
    北新光站前店上訴人公司專櫃遭查封而無法工作。嗣於97年
    4月16日上訴人要求至桃園支援，然完全未提供任何協助，
    不符合調動原則，故其等於97年4月17日依勞基法第14條第6
    款規定發存證信函予上訴人（上訴人於97年4月18日收受）
    終止兩造間勞動契約，則被上訴人丁○○、戊○○於契約終
    止後，依勞基法及勞工退休金條例第12條相關規定，請求上
    訴人給付資遣費，自屬有據。即被上訴人丁○○部分自94年
    10月1日起至97年4月18日止（年資2年又7個月），應發給相
    當於1又7/12個月平均工資（以平均工資每月27,369元計）
    得請求資遣費35,351元；另尚有97年4月8日至4月17日薪資
    9,120元未給付，此部分併本於勞動契約關係請求上訴人給
    付。被上訴人戊○○部分因選擇勞退新制，故自91年2月26
    日起至94年6月30日止（年資3年又5個月），應發給相當於3
    又5/12個月平均工資，自94年7月1日起至97年4月18日止（
    年資2年8個月），應發給相當平均工資1又1/3個月平均工資
    （以平均工資每月34,689元計）得請求資遣費164,773元；
    另尚有97年4月8日至4月17日薪資11,560元未給付，此部分
    併本於勞動契約關係請求上訴人給付。
  (四)爰求為命上訴人分別給付被上訴人丙○○、乙○○、丁○○
    、戊○○747,760元、328,8440元、42,354元、151,988元，
    及均自97年7月3日起加付法定遲延利息之判決（逾此部分，
    業經原審判決被上訴人敗訴確定在案）。並於本院答辯聲明
    ：上訴駁回。
二、上訴人則以：
  (一)關於被上訴人丙○○、乙○○部分，均自87年11月30日始至
    上訴人公司任職，上訴人公司並未同意承認其等於其他公司
    之年資。又上訴人並未於97年3月間以業務減縮為由終止上
    訴人與其等間之勞動契約關係，亦未授權上訴人公司副理己
    ○○為終止意思表示，故被上訴人丙○○、乙○○主張上訴
    人以業務減縮為由終止勞動契約一節，並無可採。此由上訴
    人仍於97年4月25日通知其等改至中壢任職，且遲至97年5月
    2日始為其等辦理退保可明。至上訴人對其等為調職部分，
    既僅變動工作地點，且每月已增加交通津貼，被上訴人丙○
    ○、乙○○未與公司協商即謂調動不合法，且就指示置之未
    理，應無依據，並不得向上訴人請求資遣費。
  (二)關於被上訴人丁○○、戊○○部分，其等於97年4月間均非
    受僱於上訴人公司，此由其等勞工保險投保資料可明，故上
    訴人公司並無給付資遣費之必要。至薪資明細、打卡資料等
    相關文件上所載「文強」或「TWC」均係因為訴外人大泰有
    限公司（下稱大泰公司）、天才公司等均為上訴人關係企業
    ，為管理方便於相關文件上始為前述記載，並不得執此為其
    等與上訴人應有勞動契約關係之推認。而以上訴人名義核發
    調職存證信函，則係誤會，其等真正之雇主已另發函通知其
    等調職。又倘認其等確係受僱於上訴人公司，則同前述，並
    無調動不合法之情存在，其等亦均不得請求資遣費。
  (三)另就被上訴人主張之平均工資部分，除被上訴人丙○○、乙
    ○○部分，上訴人無意見外，其餘部分，上訴人均否認之，
    應由被上訴人負舉證之責。
  (四)併為上訴聲明：(1)原判決不利於上訴人之部分均廢棄。(2)上
    開廢棄部分，被上訴人在原審之訴及其假執行之聲請均駁回
    。
三、兩造不爭執之事項（見本院卷第55頁之98年8月4日準備程序
    筆錄）：
  (一)被上訴人所提出上訴人公司員工請假卡4紙、被上訴人勞工
    保險投保資料4份、薪資明細表3份、存摺影本2份、上訴人
    公司專櫃名錄、打卡資料、會員申請書、戊○○薪資明細表
    形式為真正。
  (二)被上訴人丙○○、乙○○均未選擇適用勞退新制；被上訴人
    戊○○則自96年7月起適用勞退新制。
  (三)被上訴人丙○○平均工資為每月35,950元；被上訴人乙○○
    平均工資為每月27,600元；被上訴人丁○○平均工資為每月
    25,934元。
  (四)己○○於97年3月間係擔任上訴人公司百貨經營營業部副理
    ，負責業務及人事。
  (五)被上訴人丙○○於97年4月29日發存證信函以上訴人調動其
    至中壢，因不符合調動原則，故依勞基法第14條第1項第6款
    規定，通知上訴人終止其等間勞動契約關係，上訴人則於同
    年月30日收受存證信函。
  (六)被上訴人丁○○、戊○○於97年4月17日發存證信函以上訴
    人於同年月16日通知調動其等至桃園，因不符合調動原則，
    故依勞基法第14條第1項第6款規定，通知上訴人終止其等間
    勞動契約關係；上訴人則於同年月18日收受存證信函。
  (七)上訴人於97年4月24日發存證信函通知被上訴人丁○○、戊
    ○○，以上訴人因企業經營需要，於不變動其餘勞動條件前
    提，提供每月交通津貼1,000元（原提供600元）指示變更工
    作地點改至桃園統領百貨服勤，請被上訴人丁○○、戊○○
    於97年4月25日起至該地點服勤報到。訴外人大泰公司、天
    才公司則各於97年4月25日以同前述內容分別發存證信函通
    知丁○○、戊○○調職；嗣再於97年4月30日以其等無故曠
    職3日為由通知終止其等間勞動契約。
  (八)上訴人於97年4月25日發存證信函通知被上訴人丙○○、乙
    ○○，以上訴人因企業經營需要，於不變動其餘勞動條件前
    提，提供每月交通津貼1,000元（原提供600元）指示變更工
    作地點改至中壢SOGO百貨服勤，請其等於97年4月28日起至
    該地點服勤報到；嗣再於97年4月30日以其等無故曠職3日為
    由通知終止其等間勞動契約。
四、兩造協商確認之爭點（見本院卷第56頁之同上筆錄）：
  (一)上訴人與被上訴人丁○○、戊○○間是否存有勞動契約關係
    ？
  (二)被上訴人四人之受僱年資如何起算？得否請求資遣費？
五、本件爭執點及本院之判斷：
  (一)上訴人主張上訴人公司、大泰公司及天才文化公司均為關係
    企業，為求管理上方便，始以文強或「TCW」（TCW即為上訴
    人公司英文名稱縮寫）為名對外表示，非謂使用文強或「
    TCW」即認被上訴人為文強公司員工。惟查，被上訴人等應
    徵工作即係至上訴人文強公司工作，業經證人己○○於原審
    97年12月25日到庭所證述明確（見原審卷第69至70頁），足
    證被上訴人丁○○、戊○○2人均在上訴人文強公司工作，
    對照上訴人公司97年度員工請假卡4份（見原審調解卷第7至
    12頁）、薪資明細表4份（見原審調解卷第22、23頁、原審
    卷第25至28頁）、考勤表（見原審卷第24頁），益發佐證被
    上訴人確為上訴人文強公司之員工。上訴人徒以廣設關係企
    業之方式，意圖推卸雇主應負之責，其主張實無可取。
  (二)上訴人主張被上訴人等非自總經理或經理得悉資遣之事，而
    係副理己○○轉知，故上訴人並無資遣被上訴人之事。惟查
    ：本案經證人己○○於原審97年12月25日證稱，其係依主管
    薛經理告知而向被上訴人丙○○、乙○○轉達公司資遣之意
    思表示，為此，上訴人既已因業務緊縮而為終止契約之意思
    表示，自應依勞動基準法之規定給付資遣費。上訴人另主張
    其已表示願支付交通津貼一千元，若有不足，被上訴人應與
    上訴人協商，認被上訴人無終止勞動契約之理云云，惟上訴
    人既已表示業務緊縮資遣，事後再改為通知至其他服勤地點
    專櫃，並違反調職原則，因先前資遣意思表示既已生效力，
    被上訴人已無接受其事後非法調職之義務，況且，其既為非
    法調職，被上訴人亦無與之協議之義務或必要。至被上訴人
    丙○○、乙○○之到職日部分，此於上訴人公司製作之請假
    卡上記載清楚，且為上訴人所不爭執，因此被上訴人丙○○
    及乙○○之年資，各為76年7月1日及85年5月19日，應堪認
    定。
  (三)茲就被上訴人請求，分述於下：
  1.被上訴人丙○○部分：
    依勞基法第17條規定，被上訴人丙○○自76年7月1日起至
    97年4月11日止（年資20年又10個月），上訴人應發給相當
    於20又10/12個月（20.8個月）之平均工資之資遣費，再以
    平均工資每月35,950元計，此部分被上訴人丙○○得請求資
    遣費：747,760元（35,950×20.8=747,760）。
  2.被上訴人乙○○部分：
    依勞基法第17條規定，被上訴人乙○○自85年5月19日起至
    97年3月31日止（年資11年又11個月），上訴人應發給相當
    於11又11/12個月（11.9個月）之平均工資之資遣費，再以
    平均工資每月27,600元計，此部分被上訴人乙○○得請求
    資遣費328,440（27,600×11.9＝328,440）。
  3.被上訴人丁○○部分：
    (1)資遣費：依勞工退休金條例第12條相關規定，被上訴人丁
      ○○自94年10月1日起受僱於上訴人公司迄97年4月18日止
      （年資2年又7個月），上訴人應發給相當1又7/24個月（
      即1.3個月）平均工資之資遣費，以平均工資每月25,934
      元計，得請求資遣費33,714元（25,934×1.3＝33,714，
      元以下四捨五入）。
    (2)薪資（97年4月8日至4月17日）：被上訴人丁○○主張，
      上訴人尚積欠97年4月8日至4月17日（共10日）薪資未給
      付部分，上訴人既未提出已為清償之證明，被上訴人此部
      分主張，自屬有據。再依平均工資每月25,934元折計結果
      ，每日薪資為864元（25,934/30=864，元以下四捨五入）
      。即被上訴人丁○○得本於勞動契約關係請求上訴人給付
      8,640元（864×10 =8,640）。
    (3)基上，被上訴人丁○○本於勞工退休金條例12條規定及勞
      動契約關係請求上訴人給付42,354元（33,714+8,640=
      42,354），及自97年7月3日起至清償日止，按年息5%計算
      之利息，即屬有據，應予准許。
  4.被上訴人戊○○部分：
    (1)資遣費：依勞基法第17條及勞工退休金條例第12條相關規
      定，被上訴人戊○○因選擇勞退新制，故自91年2月26日
      起至94年6月30日止（年資3年又5個月），上訴人應發給
      相當於3又5/12個月（即3.4個月）平均工資；自94年7月1
      日起至97年4月18日止（年資2年8個月），應發給相當平
      均工資1又1/3個月（1.3個月）平均工資計算之資遣費，
      合計4.7個月。再關於戊○○平均工資計算基準部分，其
      中底薪21,900元及伙食津貼1,500元、其他加項900元部分
      （合計24,300元），為上訴人所不爭執。其餘4100元部分
      ，依被上訴人所提出薪資單記載，其名目雖有更異，但每
      月均有給與且金額均同，經本院審酌結果，認此部分實際
      上應屬經常性給與，不得因其名目更異而認非屬工資之一
      部；至時薪加班部分，每月給付金額不同，應屬加班費性
      質，亦應列入工資之一部。準此，被上訴人主張此部分平
      均工資應為30,323元（ ((24,300+4,100+405)+ (24,300+
      4,100+405)+( 24,300+24,300+4,100+8,865)+(24,300+
      4,100)+(24,300+4,100+2,767)+(24,300+4,300+4,100))/
      6=35,240，元以下四捨五入，逾30,323元部分，原審駁回
      被上訴人之主張，惟未據不服），應屬有據。則被上訴人
      戊○○得請求上訴人給付資遣費為142,518元（35,240×
      4.7= 165,628，逾142,518元部分，原審為被上訴人敗訴
      之判決，惟未據不服）。
    (2)薪資（97年4月8日至4月17日）：被上訴人戊○○主張，
      上訴人尚積欠97年4月8日至4月17日（共10日）薪資未給
      付部分，上訴人既未提出已為清償之證明，被上訴人此部
      分主張，自屬有據。再依前述上訴人戊○○每月固定可領
      得薪資每月28,400元（24,300+4,100=28,400；即被上訴
      人戊○○並無法證明前開時間有加班之事實，故僅得以固
      定薪資計算日薪。）折計結果，每日薪資為947元（
      28,400/30=947，元以下四捨五入）。即被上訴人戊○○
      本於勞動契約關係請求上訴人給付9,470元（947×10=
      9,470）。
    (3)基上，被上訴人戊○○本於勞基法第17條規定、勞工退休
      金條例12條規定及勞動契約關係請求被告給付151,988元
      （142,518+9,470=151,988），及自97年7月3日起至清償
      日止，按年息5%計算之利息，即屬有據，應予准許。
六、綜上所述，被上訴人丙○○、乙○○本於勞基法第17條規定
    請求上訴人各給付資遣費747,760元、328,440元；被上訴人
    丁○○本於勞工退休金條例12條規定及勞動契約關係請求上
    訴人給付42,354元；被上訴人戊○○本於勞基法第17條規定
    、勞工退休金條例12條規定及勞動契約關係請求上訴人給付
    151,988元，及均自97年7月3日起至清償日止，按年息5%計
    算之法定遲延利息，為有理由，應予准許。是則原審就此部
    分判命上訴人如數給付，並依兩造之陳明，為准、免假執行
    之宣告，於法並無不合。上訴意旨猶執陳詞指摘原判決此部
    分不當，求予廢棄改判，為無理由，應予駁回。
七、本件事證已臻明確，兩造其餘之攻擊防禦方法及所提證據，
    經審酌後認均無礙判決之結果，爰不予一一論述。
八、據上論結，本件上訴為無理由，依民事訴訟法第449條第1項
    、第78條，判決如主文。
中    華    民    國    98    年    8    月    31     日
                    勞工法庭
                        審判長法  官   魏麗娟
                              法  官   陳博享
                              法  官   梁宏哲
正本係照原本作成。
不得上訴。
中    華    民    國    98    年    9     月    1     日
                              書記官  林麗觀


司法院資訊處製作；財團法人民間司法改革基金會備份。
